【裁判字號】    97,上易,2691
【裁判日期】    980422
【裁判案由】    侵占
【裁判全文】
臺灣高等法院刑事判決                97年度上易字第2691號
上  訴  人  臺灣臺北地方法院檢察署檢察官
上  訴  人
即  被  告  丙○○
選任辯護人  蔡世祺  律師
            張晴玲  律師
上列上訴人因侵占案件，不服臺灣臺北地方法院97年度易字第68
9號，中華民國97年9月17日第一審判決（起訴案號：臺灣臺北地
方法院檢察署95年度偵字第18956號），提起上訴，本院判決如
下：
    主  文
原判決撤銷。
丙○○無罪。
    理  由
一、公訴意旨略以：被告丙○○為英屬維京群島商寰宇倉儲股份
    有限公司（下稱寰宇倉儲公司）臺灣辦事處 (設於臺北市○○區○○路2段1號6樓)之股東兼負責人，負責掌管該公司之
    資金運用。竟基於意圖為自己不法所有之概括犯意，先後於
    如附表所示民國90年8月8日、15日及17日，指示不知情之會
    計人員陳美惠，分別自寰宇倉儲公司在上海商業儲蓄銀行仁
    愛分行（下稱上海銀行）所開立帳號00000000000000號帳戶
    提領美金13萬1千元、美金10萬8千元及美金13萬元，連續將
    上開三筆業務上持有該公司之款項總計美金36萬9千元（約
    折合新臺幣《以下未註明幣別者同》1,273萬8,500元）侵占
    匯入如附表所示被告之帳戶，因指被告涉犯侵占罪嫌。
二、按犯罪事實應依證據認定之，無證據不得認定其犯罪事實。
    又不能證明被告犯罪者，應諭知無罪之判決，刑事訴訟法第
    154條第2項、第301條第1項分別定有明文。次按，事實之認
    定，應憑證據，如未能發現相當證據，或證據不足以證明，
    自不能以推測或擬制之方法，為裁判基礎；且認定不利於被
    告之事實須依積極證據，苟積極證據不足為不利於被告事實
    之認定時，即應為有利於被告之認定；另認定犯罪事實所憑
    之證據，雖不以直接證據為限，間接證據亦包括在內，然無
    論直接證據或間接證據，其為訴訟上之證明，須於通常一般
    之人均不致有所懷疑，而得確信其為真實之程度者，始得據
    之為有罪之認定，倘其證明尚未達到此一程度，而有合理之
    懷疑存在，無從使事實審法院得有罪之確信時，即應由法院
    為諭知被告無罪之判決（最高法院40年臺上字第86號、30年
    上字第816號、76年臺上字第4986號判例參照）。又按刑法
    第336條第2項之業務侵占罪，以就業務上持有他人之物，變
    更意思而意圖不法據為自己或第三人所有為其構成要件（最
    高法院22年上字第1334號判例、47年臺上字第1390號判例可
    資參照）。
三、公訴人指訴被告涉犯業務侵占罪行，無非係以被告之供述、
    證人甲○○、陳美惠、鄭啟增、魏汝玲、魏嘉俊、黃文德之
    證詞、寰宇倉儲公司上海銀行第00000000000000號、000000
    00 000000號帳戶交易明細表、開戶印鑑卡、外國人指派代
    表人報備表、對帳單、復華商業銀行員林分行函覆之魏汝玲
    名下帳號0000000000000號帳戶開戶資料、歷史交易明細、
    臺灣中小企業銀行斗六分行函覆之被告名下帳號第00000000
    000號及00000000000號帳戶開戶資料與交易歷史明細、雲林
    區漁會雲漁信字第0960355號函檢附之黃文德名下帳號第000
    00 000000000號帳戶交易明細表與轉帳傳票為論據。訊據被
    告固坦承自寰宇倉儲公司匯款取得美金36萬9千元，惟矢口
    否認有不法所有意圖，辯稱：伊為寰宇倉儲公司之負責人有
    調配資金的權利，前開金錢係伊向公司之借款，而借款後已
    陸續匯款回公司，匯入之金錢遠超出匯出之金額等語。
四、經查：
  (一)、被告與案外人甲○○、盧榮正各出資約1千萬元，於90 年
      2月間設立英屬維京群島商寰宇倉儲公司，並在國內設置
      辦事處，被告並擔任寰宇倉儲公司之負責人，分別於90年
      8月8日、同年月15日及同年月17日，自寰宇倉儲公司在上
      海銀行前開帳戶分3次提領美金36萬9千元，並以如附表所
      示之資金流程，匯至自己及他人帳戶內等事實，固為被告
      自白在卷，並經證人陳美惠於偵查中證述屬實（見偵卷第
      23頁），且有上海銀行94年12月29日（94）上國融字第01
      8號函暨所附開戶資料、臨時對帳單（見他字卷第47頁至
      第51頁）、該行95年9月27日上仁字第095186號函暨所附
      開戶資料、存摺對帳卡（見偵字卷第4頁至第11頁）、該
      行96年4月30日上仁字第096089號函暨所附匯出匯入情形
      表、收入傳票、存摺存款取款憑條、匯出匯款申請書、存
      款憑條、存摺存款帳卡、開戶資料（見偵卷第82頁至第10
      2頁）、復華商業銀行員林分行96年5月22日復員字第0960
      000072號函暨所附客戶資料查詢表、往來交易明細表（見
      偵卷第112頁至第131頁）、臺灣中小企業銀行斗六分行96
      年5月24日96斗六字密第049號函暨所附開戶資料、客戶異
      動資料（見偵字卷第132頁至第189頁）、雲林區漁會96
      年6月1日雲漁信字第0960355號函暨所附交易明細表（見
      偵字卷第325頁至第345頁）在卷可憑，則被告有取得寰宇
      倉儲公司之美金36萬9千元固然屬實。惟按業務侵占罪之
      構成，以行為人具有不法所有意圖為主觀要件，然以故意
      為要件而成立之犯罪，其犯罪之是否成立，端視行為人主
      觀上有無犯罪之故意及客觀上有無犯罪之行為而定。而行
      為人有無犯罪之故意，乃個人內在之心理狀態，唯有自行
      為人之外在表徵及其行為時之客觀情況，依經驗及論理法
      則審慎判斷，方能發現真實。是本件所應審認者，即被告
      主觀上是否有為自己不法所有之意圖？查公訴人據以指訴
      被告有侵占事實之寰宇倉儲公司損益表，係證人即會計師
      乙○○於90年10月間，因告訴人甲○○請求退股時，受告
      訴人甲○○之委任而查核寰宇倉儲公司帳冊所製作，此業
      經證人乙○○證述及告訴人甲○○陳述一致在卷 (見偵卷
      第15頁、本院卷第88頁背面)。又證人乙○○查核寰宇倉
      儲公司帳冊時，被告就前開借款美金36萬9千元之「股東
      往來」轉帳傳票已記錄在寰宇倉儲公司之會計帳冊內，此
      從證人乙○○所製作之損益表記載「股東往來息」已可得
      證 (見他字卷第81頁)，可見被告就寰宇倉儲公司資金之
      出入，均有按實紀錄，並無隱匿，而非因告訴人提出告訴
      後始補登載，則被告果有挪用寰宇倉儲公司資金而不欲人
      知之意圖，於被告可獨立掌控資金運用之公司，儘可領取
      後而不入帳，以避人得知。又依證人乙○○證述：股東往
      來設算息部分是因帳冊及憑證上，顯示股東跟公司借錢，
      所以要算利息... 等語屬實 (見偵字卷第15頁)，復有寰
      宇倉儲公司轉帳傳票3紙記載「股東往來」在卷可稽 (見
      偵卷第51頁、第51頁背面)。足見被告所辯借款一節，並
      非無據。又被告分三次向寰宇倉儲公司提領金額既均詳實
      登載，甚至於會計師查帳前，即已加計利息，於此可知被
      告於動用寰宇倉儲公司之資金時，對於使用資金之期間及
      成本利益，均依社會常情給付利息，以免損及寰宇倉儲公
      司之資金利息所得，則被告辯稱有給付利息且無不法所有
      意圖等語，即非無據。
  (二)、至於證人即被告在寰宇倉儲公司之特別助理鄭啟增固證述
      ：被告借款未經其他股東同意等語 (見他卷第13頁)，此
      固為被告所不否認。惟查，就寰宇倉儲公司資金之動用，
      被告辯稱股東間並未約或限制定資金領取方式等語一節，
      依告訴人即證人甲○○證述：伊之前問被告公司收支要用
      2個章或3個章... 相信被告所以依他意思，用被告自己章
      即可等語屬實 (見原審卷第104頁卷背面)，核與寰宇倉儲
      公司股東即證人盧榮正證述：沒有約定公司資金運用要經
      全體股東同意等語相符（見原審卷第114頁背面)，足見寰
      宇倉儲公司成立，就公司資金之動用，完全委由被告，無
      需其他股東事前同意或用印無誤。則以被告動用寰宇倉儲
      公司之資金無須經其他股東同意，公司內部亦無其他控管
      機制，縱證人陳美惠係依被告指示提領前開美金36萬9千
      元交付被告，其取款之過程應未違背公司內部自治事項。
      又被告辯稱其匯回寰宇倉儲公司之金額已超過自寰宇倉儲
      公司匯款取得之金額一節，查被告自寰宇倉儲公司提取前
      開美金36萬9千元（約新臺幣1,273萬8,500元）後，曾匯
      款回寰宇倉儲公司，金額合計約12,912,210元，有寰宇倉
      儲公司轉帳傳票19紙及寰宇倉儲公司上海銀行前開帳戶存
      摺影在卷可憑（見偵卷第52頁至第64頁、第41頁至第43
      頁)，是被告所辯匯回公司之金額已超過自公司匯出之金
      額一節，應認屬實。而細譯被告前開匯款至寰宇倉儲公司
      之時間，其於告訴人甲○○委任之會計師乙○○90年10月
      查帳前，已分別於90年8月17日還款美金130,980元 (匯率
      34.6，即4,531,908元)、90年8月21日還款美金18,000 元
      (匯率34.6，即622,80 0元)、90年9月5日還款美金8,0 20
      元（匯率34.6，即277,4 92元）、90年9月28日還14,45 2
      元美金（匯率34.6，即50萬元），四次匯款合計5,932,2
      00元。被告復於會計師查帳後，分別於90年11月2日還美
      金8,6 70.6元（匯率34.6，即30萬元）、90年11月16日還
      美金14,49 3元（匯率34.5，即50萬元）、90年12月4日還
      100萬元（匯率34.6，即美金28,901.70元）、90年12月10
      日還美金4,973.6元（匯率34.5，即14 4,810元）、90年
      12月10日還款300萬元 (匯率34.6，即86,705.2元美金）
      、91年3月22日還款50萬元、91年5月22日（按：應係91年
      5 月2日）還30萬元（匯率34.6，即美金8,670.52元）、
      91 年6月3日還款20萬元、91年6月12日還款20萬元（匯率
      34. 6，即美金5,780.3 5元）、91年7月10日還款25萬元
      、91 年7月26日還款5萬元、91年7月31日還款16萬元、91
      年8月1日還款4萬元、91年8月5日還款22萬元、91年8月12
      日還款11萬5千2百元 (自90年11月至91年8月，被告還款
      金額合計6,980,010元)，足證被告於告訴人調查公司資金
      運用情形前，即已匯款回鉅款至公司帳戶。甚且被告丙○○於90年8月17日自寰宇倉儲公司匯款取得美金13萬元之
      同日，亦匯款美金130,980元進入寰宇倉儲公司。被告果
      有侵占寰宇倉儲公司資金之不法意圖，當無陸續匯款交還
      公司，且於第3次取款同時，亦匯入相當金額之款項進入
      公司帳戶，足見被告辯稱取得公司資金係資金運用及個人
      借款，亦曾支付利息等語，應係屬實而可採信。
  (三)、查被告向寰宇倉儲公司借款所得之美金36萬9千元，係以
      匯款方式轉帳至如附表所示被告之帳戶，而被告再於90年
      8月15日匯款交付黃文德20萬元，交付魏汝玲60萬元，為
      被告所不否認。依證人黃文德於偵查中證述：90年8月15
      日丙○○匯20萬元，是向他借的等語（見偵卷第375頁至
      第376頁）；證人魏汝玲亦證述：90年8月15日丙○○匯入
      60萬元，是丙○○返還借款等語（見偵卷第374頁至第375
      頁），是依證人黃文德、魏汝玲所證可知，其依附表所示
      帳號自被告處取得之金額係屬私人間之借款，則被告向寰
      宇倉儲公司借用前開美金36萬9千元，應係用於個人事項
      。至於，被告另辯稱向公司之借款係借用予陳若偉，為追
      償印尼OILCOM公司所積欠之貨款云云，並未提出證據以供
      調查，而無法採信。然本件被告借用寰宇倉儲公司前開美
      金36萬9千元並無不法所有意圖已如前述，尚難以被告借
      款後之資金使用情形，遽論侵占罪責。
  (四)、又被告就本件向寰宇倉儲公司領取美金36萬9千元之事實
      ，先後固曾以借款或出借予陳若偉以追償寰宇倉儲公司貨
      款不同之辯解，然認定被告犯罪，應依積極之證據，縱被
      告所辯不一，苟無其他積極證據，仍無從以其不同辯解執
      為犯罪之證據。至公訴人雖引最高法院43年台上字第675
      號判例指侵占罪屬即成犯，凡對自己持有他人所有物，有
      變易持有為所有意思時，即應構成犯罪，縱事後將侵占之
      物設法歸還，亦無解罪名之成立等語。然本件既查積極事
      證，證明被告持有寰宇倉儲公司之資金美金36萬9千元之
      初，有不法所有意圖，此即與前開最高法院判例所得適用
      之事實不同，是該判例即無從適用本件，附此敘明。
五、綜上所述，依公訴人所舉證據雖能證明被告有支用寰宇倉儲
    公司資金之事實，但尚無法證明被告主觀上有何不法所有意
    圖，此外，本院亦查無其他積極證據足認被告有公訴人所指
    犯行。被告上訴否認犯罪，為有理由。檢察官上訴指原判決
    量刑不當則無理由。原判決諭知科刑判決，既有可議，自應
    由本院撤銷改判，為被告無罪之諭知。
據上論斷，應依刑事訴訟法第369條第1項前段、第364條、第301
條第1項，判決如主文。
本案經檢察官李叔芬到庭執行職務。
中    華    民    國    98    年    4     月    22    日
            刑事第二十二庭審判長法  官  何菁莪
                                法  官  李麗珠
                                法  官  洪于智
以上正本證明與原本無異。
不得上訴。
                                書記官  強梅芳
中    華    民    國    98    年    4     月    24    日
附表：
    (一)131,000元美金部分：
   ┌──────────────┬──────────┐
   │帳戶                        │金額                │
   ├──────────────┼──────────┤
   │寰宇倉儲公司之上海商業儲蓄銀│131,000元美金       │
   │行仁愛分行外匯活期存款帳戶（│                    │
   │帳號：00000000000000號）    │                    │
   └──────────────┴──────────┘
                             ↓
   ┌────┬─────────┬──────────┐
   │交易日期│交易金額（新台幣）│轉入帳戶            │
   ├────┼─────────┼──────────┤
   │8.8.  │4,532,400元       │寰宇倉儲公司之上海商│
   │        │                  │業儲蓄銀行仁愛分行活│
   │        │                  │期存款帳戶（帳號：24│
   │        │                  │000000000000號）    │
   └────┴─────────┴──────────┘
                             ↓
   ┌────┬─────────┬──────────┐
   │交易日期│交易金額（新台幣）│轉入帳戶            │
   ├────┼─────────┼──────────┤
   │8.8.  │4,500,000元       │丙○○之臺灣中小企業│
   │        │                  │銀行斗六分行活期存款│
   │        │                  │帳戶（帳號：00000000│
   │        │                  │588 號）            │
   └────┴─────────┴──────────┘
    (二)108,000元美金部分：
   ┌──────────────┬──────────┐
   │帳戶                        │金額                │
   ├──────────────┼──────────┤
   │寰宇倉儲公司之上海商業儲蓄銀│108,000元美金       │
   │行仁愛分行外匯活期存款帳戶（│                    │
   │帳號：00000000000000號）    │                    │
   └──────────────┴──────────┘
                             ↓
   ┌────┬─────────┬──────────┐
   │交易日期│交易金額（新台幣）│轉入帳戶            │
   ├────┼─────────┼──────────┤
   │8.15.  │3,729,040元       │寰宇倉儲公司之上海商│
   │        │                  │業儲蓄銀行仁愛分行活│
   │        │                  │期存款帳戶（帳號：24│
   │        │                  │000000000000號）    │
   └────┴─────────┴──────────┘
                             ↓
   ┌────┬─────────┬──────────┐
   │交易日期│交易金額（新台幣）│轉入帳戶            │
   ├────┼─────────┼──────────┤
   │8.15.  │3,000,000元       │丙○○之臺灣中小企業│
   │        │                  │銀行斗六分行活期存款│
   │        │                  │帳戶（帳號：00000000│
   │        │                  │588 號）            │
   ├────┼─────────┼──────────┤
   │8.15.  │200,000元         │黃文德之雲林區漁會支│
   │        │                  │票存款帳戶（帳號：00│
   │        │                  │000000000000號）    │
   ├────┼─────────┼──────────┤
   │8.15.  │600,000元         │魏汝玲之亞太銀行（原│
   │        │                  │更名為復華商業銀行，│
   │        │                  │嗣又因被併購而改名為│
   │        │                  │元大銀行）員林分行帳│
   │        │                  │戶（帳號：0000000000│
   │        │                  │010 號）            │
   └────┴─────────┴──────────┘
    (三)130,000元美金部分：
   ┌──────────────┬──────────┐
   │帳戶                        │金額                │
   ├──────────────┼──────────┤
   │寰宇倉儲公司之上海商業儲蓄銀│130,000元美金       │
   │行仁愛分行外匯活期存款帳戶（│                    │
   │帳號：00000000000000號）    │                    │
   └──────────────┴──────────┘
                             ↓
   ┌────┬─────────┬──────────┐
   │交易日期│交易金額（新台幣）│轉入帳戶            │
   ├────┼─────────┼──────────┤
   │8.17.  │4,484,800元       │寰宇倉儲公司之上海商│
   │        │                  │業儲蓄銀行仁愛分行活│
   │        │                  │期存款帳戶（帳號：24│
   │        │                  │000000000000號）    │
   └────┴─────────┴──────────┘
                             ↓
   ┌────┬─────────┬──────────┐
   │交易日期│交易金額（新台幣）│轉入帳戶            │
   ├────┼─────────┼──────────┤
   │8.17.  │4,484,800元       │丙○○之上海商業儲蓄│
   │        │                  │銀行仁愛分行活期儲蓄│
   │        │                  │存款帳戶（帳號：2420│
   │        │                  │0000000000號）      │
   └────┴─────────┴──────────┘


司法院資訊處製作；財團法人民間司法改革基金會備份。
